【裁判字號】    99,台上,2888
【裁判日期】    990513
【裁判案由】    違反毒品危害防制條例等罪
【裁判全文】
最高法院刑事判決            九十九年度台上字第二八八八號
上  訴  人  甲○○
            乙○○
共      同
選任辯護人  梁水源律師
上  訴  人  丙○○
上列上訴人等因違反毒品危害防制條例等罪案件，不服台灣高等
法院中華民國九十九年二月二十四日第二審更審判決（九十八年
度上更(二)字第五二一號，起訴案號：台灣板橋地方法院檢察署九
十五年度偵字第二七一三四、二七一五六號，九十五年度偵續字
第三三七號），提起上訴，本院判決如下：
    主  文
原判決撤銷，發回台灣高等法院。
    理  由
本件原判決認定上訴人甲○○、乙○○、丙○○有其事實欄所載
之犯行，因而撤銷第一審關於甲○○販賣第一級毒品部分，乙○
○、丙○○販賣第二級毒品有罪部分之科刑判決，改判仍從一重
論處甲○○共同連續販賣第一級毒品罪刑（處有期徒刑十五年，
並為相關從刑之宣告）；乙○○販賣第二級毒品及共同販賣第二
級毒品二罪刑（依序處有期徒刑七年二月、四年，並均為相關從
刑之宣告）；丙○○共同販賣第二級毒品罪刑（累犯，處有期徒
刑四年，並為相關從刑之宣告）。固非無見。
惟查：（一）科刑判決所認定之事實，與所採之證據不相適合，
即屬證據上理由矛盾，其判決當然違背法令。原判決認定乙○○
、丙○○共同基於販賣第二級毒品甲基安非他命圖利之犯意，於
民國九十五年十月二十八日，由乙○○將甲基安非他命加以分裝
成小包，聯絡買主後，再由丙○○至乙○○上開租屋處拿取已分
裝完成之小包甲基安非他命，至台北縣三重市○○路與忠孝路口
附近，以一包新台幣（下同）一千元之價格，販賣甲基安非他命
予葉隆華（綽號「豬尾」）一次，丙○○收得款項後，再送至乙
○○上開租屋處交予乙○○，乙○○則給予丙○○數量不等之甲
基安非他命之報酬等情，係依憑丙○○於警詢及偵查中之證言及
乙○○與葉隆華之電話通話內容為據。惟上開電話通話內容雖得
認其等就甲基安非他命買賣之價金、標的物已有合意，並已著手
於甲基安非他命之交付，但究竟已否為交付，則仍屬不明；而丙
○○於警詢時堅稱葉隆華尚未拿到上述毒品（見原審更(一)卷(一)第
一八○頁之警詢錄音帶勘驗筆錄）；於偵查中亦稱未幫乙○○交
付毒品予葉隆華等語（見第二七一五六號偵查卷第五七頁），如
果無訛，能否謂乙○○、丙○○已販賣甲基安非他命予葉隆華既
遂，即非無研議之餘地。原判決僅依上述證據即逕認乙○○、丙
○○共同販賣第二級毒品既遂，自嫌理由不備，亦有證據上理由
矛盾之違法。（二）被告以外之人於審判外之言詞或書面陳述，
除法律有規定者外，不得作為證據，九十二年二月六日修正公布
，同年九月一日起施行之刑事訴訟法第一百五十九條第一項定有
明文。而所謂法律有規定者，即包括同法第一百五十九條之一至
之五所規定傳聞證據具有證據能力等例外情形而言。原判決以證
人陳莉莉於警詢時所述，對甲○○、乙○○而言，雖屬被告以外
之人於審判外之陳述，依刑事訴訟法第一百五十九條第一項規定
原無證據能力；惟因陳莉莉於原審審理時，已經以證人之身分傳
喚到庭，且經具結並經檢、辯雙方行交互詰問，對甲○○、乙○
○憲法保障訴訟權中之防禦權內之反對詰問權業盡保護，調查證
據之程式已經完備，因而認陳莉莉於警詢時所述具有證據能力云
云（見原判決第四頁）。然陳莉莉於警詢之供述，就甲○○、乙
○○而言，屬被告以外之人於審判外之陳述，依上開傳聞證據之
規定，原則上並無證據能力。乃原判決理由並未敘明其究具備上
開何種例外得認為有證據能力之情形，徒以其嗣後於法院審判時
，已經以證人身分到庭具結，並經行交互詰問，即認其警詢之審
判外陳述之瑕疵已獲補正，應具有證據能力，而得為證據，並資
為甲○○、乙○○不利之認定（見原判決第十六頁），自屬採證
違背證據法則。（三）毒品危害防制條例第十九條第一項所規定
供犯罪所用或因犯罪所得之財物，均沒收之，如全部或一部不能
沒收時，追徵其價額或以其財產抵償之，其中所謂追徵其價額者
，必限於所沒收之物為我國現行貨幣以外之其他財物而無法沒收
時，始應追徵其價額，使其繳納與原物相當之價額。如犯罪所得
之金錢為我國貨幣即新台幣，因其本身即為我國現行貨幣價值之
表示，自不發生追徵其價額之問題。原判決對於上訴人等分別犯
罪所得之六千元、一千元、一千元，均併為「如全部或一部不能
沒收時，追徵（或連帶）其價額」之諭知，亦有可議。（四）犯
毒品危害防制條例第四條第一、二項之販賣第一、二級毒品罪者
，依同條例第十九條第一項規定，其供犯罪所用之物，均沒收之
。惟沒收之物，須於事實欄中為具體之記載，始為合法，否則諭
知沒收，即難謂有事實之根據。原判決事實一雖記載，警方在台
北縣三重市○○路○段三八四號前查獲甲○○、乙○○，並扣得
海洛因四包、如原判決附表一所示之物；在乙○○住處查獲丙○
○，並扣得如原判決附表二所示編號一至二之物，並分別於主文
諭知沒收該海洛因、原判決附表一、二所示之物；但其事實欄並
未具體記載原判決附表一、二所示之物如何之供販賣第一、二級
毒品所用，亦未於理由內說明原判決附表一所示行動電話等物及
附表二所示之行動電話係分別供販賣第一、二級毒品所用之依據
，遽依毒品危害防制條例第十九條第一項規定諭知沒收，自欠缺
事實根據，且有理由欠備之違誤。（五）採為判決基礎之證據資
料，必須經過調查程序，而顯出於審判庭者，始與直接審理主義
符合，否則其所踐行之訴訟程序，即屬違背法令。又審判期日之
訴訟程序，專以審判筆錄為證，刑事訴訟法第四十七條定有明文
。是事實審法院，必須踐行法定調查程序，已顯出於審判庭之證
據資料，始得採為判決之基礎，從而採為判決基礎之證據，是否
已踐行上開調查程序，自以審判筆錄之記載為其準據。而審判長
應將證物提示當事人、代理人、辯護人或輔佐人，使其辨認，如
係文書而被告不解其意義者，應告以要旨；卷宗內之筆錄及其他
文書可為證據者，審判長應向當事人、代理人、辯護人或輔佐人
宣讀或告以要旨，刑事訴訟法第一百六十四條、第一百六十五條
第一項定有明文。此項規定依同法第三百六十四條規定復為第二
審審判程序所準用，如有違背，即係應於審判期日調查之證據而
未予調查，若採為裁判之基礎，其判決當然為違背法令。原判決
認定甲○○、乙○○有共同連續販賣第一級毒品海洛因之犯行，
係依憑證人詹朝陽於偵查中之供述、卷附通訊監察書、戶籍謄本
及扣案之海洛因等，為其主要論據之一。然稽諸原審九十九年二
月三日審判筆錄之記載（見原審更(二)卷第一二八至一三七頁），
審判長就上開相關供述筆錄、文書及證物，並未向上訴人及其原
審選任辯護人提示令其辨認，宣讀或告以要旨，即遽採該等證據
為甲○○、乙○○論罪資料之一，難謂無應於審判期日調查之證
據而未予調查之違誤。（六）上訴人行為後，毒品危害防制條例
已於九十八年五月二十日修正公布，其中第四條第一、二項關於
販賣第一、二級毒品之法定本刑已有變更，第十七條亦有修正，
原審於九十九年二月二十四日判決時上開修正條文業已生效施行
，乃未比較新、舊法而為適用，併有可議。（七）刑法部分條文
於九十四年二月二日修正公布，並自九十五年七月一日生效實施
，其中第六十四條第二項關於死刑得減輕至十五年以下十二年以
上有期徒刑部分之規定業經修正；且第六十五條第二項有關無期
徒刑減輕之規定，則自減輕為七年以上有期徒刑修正為二十年以
下十五年以上有期徒刑，凡依法減輕其刑後之法定本刑輕重發生
變化，自屬法律變更。原判決就上訴人等之犯行，已適用刑法第
五十九條之規定減輕其刑，但就減輕後新舊法刑期規定，漏未比
較適用，亦有判決不適用法則之違背法令。（八）無期徒刑不得
加重，刑法第六十五條第一項定有明文。原判決認丙○○犯共同
販賣第二級毒品罪，為累犯，依刑法第四十七條規定加重其刑（
見原判決第三十頁倒數第二至七行），即就無期徒刑併予加重，
亦難謂適法。（九）原判決認定乙○○以每包一千元之價格，販
賣甲基安非他命六包（毛重共十三點零三九公克）予丙○○一次
等情。理由則說明丙○○向乙○○購買上開毒品係意在販賣，而
乙○○與丙○○之交情匪淺，乙○○以低於市價之價格販賣甲基
安非他命，亦屬可能，因而為乙○○不利之認定。惟依乙○○所
辯，甲基安非他命一公克市價將近五千元，如果無訛，乙○○是
否可能不計成本，而以六千元之價格販賣十三點零三九公克之甲
基安非他命予丙○○？究竟上述甲基安非他命之純質淨重為何？
乙○○有無營利之意圖？此關涉乙○○是否成立販賣或轉讓第二
級毒品之罪，自有詳查之必要。原判決逕認乙○○此部分犯販賣
之罪，亦難謂無調查職責未盡及判決理由不備之違法。以上，或
係上訴意旨所指摘，或為本院得依職權調查之事項。應認原判決
有撤銷發回更審之原因。又原判決不另為無罪之諭知部分（原判
決第三五至三八頁，理由十），基於審判不可分之原則，亦併發
回。另原審就乙○○販賣甲基安非他命之事實為訊問時，漏未就
是否有意圖營利加以訊問，並令其辯論（見原審更(二)卷第一三八
頁反面），案經發回，宜注意及之，合予敘明。
據上論結，應依刑事訴訟法第三百九十七條、第四百零一條，判
決如主文。
中    華    民    國  九十九  年    五    月   十三   日
                      最高法院刑事第二庭
                          審判長法官  莊  登  照
                                法官  陳  世  淙
                                法官  徐  昌  錦
                                法官  許  錦  印
                                法官  蔡  名  曜
本件正本證明與原本無異
                                      書  記  官
中    華    民    國  九十九  年    五    月   十八   日
                                                     Ｍ

司法院資訊處製作；財團法人民間司法改革基金會備份。
